臺灣雲林地方法院民事判決　　　　　　　　100年度簡字第4號
原　　　告　吳秀氣
訴訟代理人　林瓊護
被　　　告　吳黃秀梅
訴訟代理人　吳文雄
上列當事人間請求拆屋還地事件，本院於民國100 年6 月8 日言
詞辯論終結，判決如下：
    主  文
被告應將原告所有坐落雲林縣元長鄉○○○段六四六地號土地上
如附圖雲林縣北港地政事務所民國一百年五月十一日土地複丈成
果圖所示：Ｅ、Ｆ部分、面積三十二點八平方公尺一樓加蓋磚造
鐵皮頂房屋、Ｇ部分、面積二十七點五平方公尺鋼架鐵皮頂車庫
、Ｈ、Ｉ部分、面積八十八點九平方公尺花圃、Ｊ部分、面積三
百零九點一平方公尺、Ｌ部分、面積五十一點五平方公尺柏油地
面及虛線部分、長度六十四點七公尺磚造圍牆拆除，將土地返還
原告。
原告其餘之訴駁回。
本判決原告勝訴部分得假執行，但被告得以新台幣肆拾萬元為原
告預供擔保，免為假執行。
訴訟費用由被告負擔十分之七，餘由原告負擔。
    事實及理由
一、原告起訴主張：
(一)、緣原告所有坐落雲林縣元長鄉○○○段646 地號土地（下稱
    系爭土地），被告於69年間經當時之所有權人即訴外人吳企
    之同意興建如附圖所示Ｂ、Ｃ、Ｄ之一樓建物。惟嗣被告未
    得原告之同意，亦無任何合法權源，在系爭土地上增建如附
    圖所示: Ａ、Ｂ、Ｃ、Ｄ、Ｅ部分、面積90.8平方公尺第
    二層加強磚造建物、Ｃ部分、面積13.4平方公尺三樓加強
    磚造梯間、Ｅ、Ｆ部分、面積32.8平方公尺一樓加蓋磚造
    鐵皮頂房屋、Ｇ部分、面積27.5平方公尺鋼架鐵皮頂車庫
    、Ｈ、Ｉ部分、面積88.9平方公尺花圃、Ｊ部分、面積
    309.1 平方公尺、Ｋ部分、面積28.8平方公尺、Ｌ部分、面
    積51.5平方公尺柏油地面、虛線部分長度64.7公尺磚造圍
    牆等地上物（下稱系爭房屋二樓部分、設施）無權佔用系爭
    土地。被告所為已侵害原告對於系爭土地之所有權，爰本於
    所有權之作用提起本訴，請求被告拆除上開無權占用之系爭
    二樓建物、設施，將土地返還原告等語。
(二)、對於被告答辯之陳述:
    原告沒有同意被告興建系爭房屋二樓部分及其他設施，亦未
    經當時之所有權人即兩造之父、翁吳天之同意，原告亦未參
    加被告系爭房屋二樓部分之新居落成宴會，但因父吳天表示
    被告已經把房子蓋下去了，不送禮不好意，所以才寄禮給被
    告，但並不表示原告已同意被告興建房屋使用系爭土地等語
    。
(三)、並聲明:
  1.被告應將原告所有系爭土地上如附圖所示除Ｂ、Ｃ、Ｄ部分
    、面積76.7平方公尺加強磚造一層樓以外之Ａ、Ｂ、Ｃ、
    Ｄ、Ｅ部分、面積90.8平方公尺第二層加強磚造建物、Ｃ
    部分、面積13.4平方公尺三樓加強磚造梯間、Ｅ、Ｆ部分
    、面積32.8平方公尺一樓加蓋磚造鐵皮頂房屋、Ｇ部分、
    面積27.5平方公尺鋼架鐵皮頂車庫、Ｈ、Ｉ部分、面積88
    .9平方公尺花圃、Ｊ部分、面積309.1 平方公尺、Ｋ部分
    、面積28.8平方公尺、Ｌ部分、面積51.5平方公尺柏油地面
    、虛線部分長度64.7公尺磚造圍牆等地上物拆除，將土地
    返還原告。
  2.訴訟費用由被告負擔。
二、被告則辯以：
(一)、系爭土地原係兩造之祖父吳企所有，且經吳企同意被告才建
    築系爭一樓房屋居住使用，此為原告所明知，並且吳天繼承
    吳企之系爭土地後，被告續興建系爭房屋二樓部分新居落成
    宴客時，原告有受邀到場送禮致賀，可見原告確已知道並默
    許被告使用系爭土地，故被告使用系爭土地是有正當的權源
    。
(二)、系爭房屋一樓部分是被告在69年所興建、二樓部分是80年間
    加蓋，廚房車庫差不多在83年初興建的，前面的圍牆是69年
    蓋房子的時候蓋的，東面及北面的牆是80年蓋二樓的時候一
    起蓋的，如複丈成果圖Ｉ部分的花圃是在69年蓋的，Ｈ部分
    是83年蓋廚房的時候一起蓋的，晒穀場是在80年蓋二樓的時
    候蓋的。
(三)、按土地所有權人與借用人締結使用借貸契約，在土地上建築
    房屋者，應認土地所有權人默許房屋所有權人在房屋可使用
    之年限內有權使用土地，此為最高法院95年度第16次民庭會
    議決議及93年度台上字第1328號判決之見解。而土地之所有
    人既已同意被告建築房屋，原告也已知悉被告在土地上建築
    房屋而受讓土地，自應認為默許被告繼續使用土地至房屋可
    使用之年限為止。
(四)、且原告不同意被告以合理之價格購買系爭土地，卻執意要訴
    請拆屋，亦有違民法第148 條第2 項規定之誠信原則。另被
    告之夫吳平和離家30餘年，三個孩子均由被告獨自扶養至成
    年，現要返家，不思以適當之方法取得家人諒解，反而以不
    實言論誣賴被告，顯有法律責任等語。
(五)、並聲明:
  1.原告之訴駁回。
  2.訴訟費用由原告負擔。
  3.如受不利之判決願供擔保免予假執行。
三、兩造不爭執及爭執事項:
(一)、不爭執事項:
  1.系爭土地目前係登記為原告吳秀氣所有，是於99年6 月10日
    與其他共有人吳麗水、吳慶  分割登記而來。
  2.系爭土地原來是兩造的祖父吳企所有，於76年3 月14日由兩
    造之父執輩即訴外人吳天、吳廣、吳恭共同繼承，續於98年
    11月23日由吳天將應有部分過戶予原告所有。
  3.吳天是原告的父親、被告的公公。
  4.系爭一樓建物即如附圖所示Ｂ、Ｃ、Ｄ部分是被告在民國69
    年蓋的，當時是有經過當時之所有權人吳企之同意。
(二)、爭執事項:
  1.被告所有系爭房屋二樓部分、一樓加蓋廚房、車庫、圍牆、
    晒穀場及花圃等設施是在何時所興建？
  2.被告興建前項建物、設施時，是否有經過土地所有權人之同
    意？
  3.原告得否請求被告拆除系爭房屋二樓部分及其他設施？
四、得心證之理由:
(一)、兩造為姑嫂關係，系爭土地現為原告所有，惟系爭土地分割
    前原是兩造的祖父吳企所有，於76年3 月14日由兩造之父執
    輩即吳企之子吳天、吳廣及吳恭3 人共同繼承，並分割為應
    有部分依序為1/2 、1/4 及1/4 ，又於98年11月23日由吳天
    將上開應有部分1/2 ，以買賣為原因移轉所有權登記為原告
    所有，原告並於99年6 月10日與當時共有之吳慶  、吳麗水
    等人分割為單獨所有。而系爭土地上如附圖所示系爭房屋、
    設施為被告所興建使用，其中Ｂ、Ｃ、Ｄ位置、面積76.7平
    方公尺加強磚造房屋一樓部分，係被告於69年間經當時之所
    有權人吳企同意所興建等情，為兩造所不爭執，並有系爭土
    地所有權狀影本、土地登記第二類謄本、分割前舊土地登記
    簿謄本、系爭房屋稅籍證明書影本、吳天之所有權狀影本、
    用電資料影本、系爭土地異動索引等在卷可按（本院卷第8
    至第9 頁、第40至第59頁），足信無誤。
(二)、又被告抗辯系爭房屋二樓部分是其於80年間所加蓋，廚房及
    車庫部分差不多是在83年初所增建，前面的圍牆是於69年蓋
    一樓房子的時候所建，東面及北面的牆是80年間加蓋二樓的
    時候一起蓋的，如附圖Ｉ部分的花圃是在69年蓋的，Ｈ部分
    是83年蓋廚房的時候一起蓋的，晒穀場是在80年蓋二樓的時
    候蓋的等情，原告雖答稱不知是否屬實。然查，被告上開所
    述興建之時間明確，且被告應無故為不實陳述之動機或利益
    ；又被告於69年間經當時之土地所有權人吳企同意興建系爭
    房屋時，原只有興建一樓，二樓部分及後面的廚房、東面的
    車庫、曬殼場等均係在吳天等人共同繼承系爭土地後才陸續
    興建，為兩造所不爭執，且有被告所提出上開房屋稅籍證明
    書影本，與其系爭房屋二樓部分興建完成時舉辦新居落成宴
    客之禮簿封面載明日期為「民國八十年十一月十七日」可按
    ，業經本院當庭勘驗無誤，並有該勘驗筆錄（本院卷第31頁
    背面）及禮簿影本可參（外放）等情，堪信被告所為上開建
    物、設施興建時間之抗辯，與事實相符。
(三)、然被告所辯其興建系爭房屋二樓部分完成新居落成宴客時，
    原告有受邀到場並送禮致賀，可見原告確已知道並默許被告
    使用系爭土地等情，為原告所否認，並主張其未參加受宴，
    只是因吳天表示被告已經把房子蓋了，不送禮不好意，才寄
    禮給被告，但並不表示原告已同意被告興建該二樓房屋等語
    。經查:
  1.被告自80年陸續興建系爭二樓建物及設施當時，系爭土地係
    由吳天、吳恭及吳慶  3 人所共有，有上開系爭土地分割前
    之土地登記簿謄本可按（本院卷第40至第43頁），足信無誤
    。而被告興建上開二樓建物及設施時，並未經吳天之同意乙
    節，業經證人吳天到庭證述明確（本院卷第32至第33頁）。
    縱被告所辯事後吳天已知悉上情乙節，業據證人鄭壬晨到庭
    結證明確（本卷院第34頁），足信屬實。然吳天知悉上開事
    實，並不表示其有事後同意之意思，被告抗辯吳天已默許被
    告使用系爭土地云云，尚無可採。
  2.至於被告所辯原告有參加其上開新居落成宴客云云，縱認屬
    實，依上所述，亦不代表其有事後同意被告興建之意思。況
    且，原告當時並非系爭土地之所有權人，其亦無同意之權能
    ; 再者，原告主張其當時並未參加宴會，只是寄禮給被告乙
    節，雖為被告所否認，然依被告所提出上開新居落成之禮簿
    所載，有一些人名上並無地名之記載，然有一些卻有地名之
    記載，而依一般社會生活之經驗，有到場出席宴會者並無於
    人名上附加記載其住居地之情事，且亦無必要; 另參酌證人
    鄭壬辰有出席該宴會，業據其到庭結證屬實，惟該禮簿上「
    第39號鄭壬辰」之記載並未附加地名乙節，益徵可採; 惟依
    該禮簿「第83號」「林瓊護」（原告之配偶）之記載上方另
    載有「埔里」之地名，可見原告主張其當時並未到場，只因
    其不好意而寄禮給被告，足信屬實。被告抗辯原告當時有受
    邀到場云云，委無可採。
  3.因此，被告抗辯其興建系爭二樓建物及其他設施，已得原告
    （或當時之所有權人吳天）之默許同意云云，不足採信。
(四)、按所有人對於無權占有或侵奪其所有物者，得請求返還之。
    對於妨害其所有權者，得請求除去之。有妨害其所有權之虞
    者，得請求防止之，民法第767 條第1 項定有明文。又按權
    利之行使，不得違反公共利益，或以損害他人為主要目的。
    行使權利，履行義務，應依誠實及信用方法，民法第148 條
    亦有明文規定。查:
  1.本件被告雖經系爭土地之前前手即訴外人吳企之同意興建系
    爭房屋一樓部分，堪認其就系爭土地與吳企間成立使用借貸
    關係。然使用借貸契約係屬債之關係，僅於當事人間有其效
    力。原告繼受系爭土地之所有權，並不當然繼受其前手（或
    前前手）與被告間之使用借貸關係，被告原則上不得執該關
    係主張其有使用系爭土地之權利。
  2.然斟酌吳企係兩造之祖父，系爭土地於吳企過逝後，由其子
    即兩造之父吳天及叔吳廣、吳恭等3 人共同繼承，嗣分割後
    仍保持共有，而上開共有人之應有部分嗣依序由原告與訴外
    人即兩造之堂兄弟吳慶  、吳麗水等人繼受，分割後，包括
    系爭房屋坐落基地部分由原告取得; 且原告於本院履勘現場
    時，亦當場表明系爭房屋一樓部分係經原告同意興建之合法
    建物，不請求拆除等語（本院卷第20至第21頁），可見原告
    承認被告就系爭一樓建物之基地部分有使用權，即於上開系
    爭房屋一樓部分之基地範圍內，原告應繼受系爭土地前手（
    吳天）及前前手（吳企）與被告間之使用借貸關係，至於其
    餘部分（除後述系爭房屋二樓建物、三樓梯間及附圖Ｋ部分
    外），尚難認被告有使用之正當權源。即原告本於其就系爭
    土地所有權之作用，請求被告拆除如附圖Ｅ、Ｆ位置一層加
    蓋磚造鐵皮頂廚房、Ｇ位置鋼架鐵皮頂車庫、Ｌ、Ｊ位置柏
    油地面曬殼場及Ｈ、Ｉ位置花圃，並將土地返還原告，為有
    理由，應予准許。
  3.原告請求被告拆除系爭房屋二樓建物、三樓弟間及附圖Ｋ位
    置之柏油地面部分。因被告就系爭房屋一樓部分坐落之基地
    既有借貸關係之正當權源，亦無證據足以證明當初吳企借系
    爭基地予被告，係限制被告僅得興建系爭一樓建物使用，則
    被告是否無權增建系爭二樓部分，已非無疑。且系爭土地之
    使用分區為特定農業區、使用地類別為農牧用地、地目為田
    ，有該土地登記第二類謄本載明可按（本院卷第9 頁），而
    系爭一樓建物之上方空間應無法再供種植農作使用，即該空
    間對原告而言應無何利用價值; 而系爭房屋二樓部分及三樓
    梯間均係加強磚造材質，造價高昂，且拆除工程大費周章，
    拆除費用亦不低，如強予拆除，對被告及社會經濟均有重大
    之損失，與原告之利用價值相較，顯難成比例。原告請求拆
    除系爭二樓建物及三樓梯間權利之行使，應係以損害他人為
    主要目的之權利濫用行為，依上開民法第148 條規定意旨，
    不予准許，為無理由。
  4.另如附圖所示Ｋ位置柏油地面，為被告使用系爭建物所必須
    通行之地，應認被告有使用權，故原告請求拆除此部分之柏
    油地面，將土地返還原告，亦難准許，為無理由。
(五)、末按基地出賣時，地上權人、典權人或承租人有依同樣條件
    優先購買之權。房屋出賣時，基地所有權人有依同樣條件優
    先購買之權。其順序以登記之先後定之，土地法第104 條定
    有明文。即具有土地法第104 條第1 項之優先購買權者，僅
    限於基地之地上權人、典權人或承租人。本件被告就系爭一
    樓建物之基地有使用借貸關係，已如上述。是被告顯非土地
    法第104 條第1 項所定之優先購買權人，依法對系爭土地無
    優先承購權，殆無疑問。被告抗辯系爭土地之原所有權人吳
    天將系爭土地買賣過戶予原告時，其有優先購買權云云，亦
    無可採，併此敘明。
(六)、從而，原告本於就系爭土地所有權之作請，請求被告拆除如
    附圖所示：Ｅ、Ｆ部分、面積32.8平方公尺磚造鐵皮房屋、
    Ｇ部分、面積27.5平方公尺鋼架鐵皮頂車庫、Ｈ、Ｉ部分、
    面積88.9平方公尺花圃、Ｊ部分、面積309.1 平方公尺、Ｌ
    部分、面積51.5平方公尺柏油地面及虛線部分、長度61.7公
    尺磚造圍牆，將土地返還原告，為有理由，應予准許。至於
    原告超過上開部分之請求，為無理由，應予駁回。
(七)、假執行之宣告：
    本件原告勝訴部分，係關於財產權之訴訟，且標的價額在新
    台幣50萬元以下，適用簡易程序所為被告敗訴之判決，應依
    民事訴訟法第389 條第1 項第3 款規定，依職權宣告假執行
    。惟被告陳明願供擔保，聲請免為假執行，核無不合，爰酌
    定相當之擔保金額准許之。
(八)、訴訟費用負擔之依據: 民事訴訟法第79條。
中    華    民    國  100     年    6     月    22    日
                  民事第二庭        法  官  黃一馨
以上正本係照原本作成
如對本判決上訴，須於判決送達後20日內向本院提出上訴狀。如
委任律師提起上訴者，應一併繳納上訴審裁判費。
中    華    民    國  100     年    6     月    22    日
                                    書記官  陳善永